臺灣雲林地方法院民事判決
110年度訴字第581號
原      告  中華開發資產管理股份有限公司

法定代理人  林德雲  
訴訟代理人  季佩芃律師
複代理人    鍾奇維  


被      告  張正宗  

            張正宏  
            張乃仁（即張正二之繼承人）

            張馨予（即張正二之繼承人）

            張軒豪（即張正二之繼承人）

上二人共同
法定代理人  謝惠琦  
上列當事人間請求確認抵押權擔保之債權不存在等事件，本院於
民國111年4月12日言詞辯論終結，判決如下：
    主  文
確認被告張正宗對被告張乃仁、張馨予、張軒豪、張正宏所共有
坐落雲林縣○○鄉○○段○○○地號、面積二七一六平方公尺、權利範
圍九分之四之土地，由雲林縣西螺地政事務所於民國八十六年十
二月十一日以雲西地字第○一四六一五號登記、債權額比例全部
、擔保債權總金額為最高限額新臺幣壹仟伍佰萬元之抵押權所擔
保之債權不存在。
被告張正宗應將前項抵押權設定登記予以塗銷。
訴訟費用由被告負擔。
    事實及理由
壹、程序方面:
　　被告張正宏、張乃仁、張正宗未於言詞辯論期日到場，核無
    民事訴訟法第386條各款所列情形，爰依原告之聲請，由其
    一造辯論而為判決。
貳、實體方面:
一、原告主張:
  ㈠原債權人彰化商業銀行股份有限公司（下稱彰化銀行）對債
    務人張正二、張正宏有美金31,588.91元、加拿大幣316,000
    元及新台幣（下同）52萬元之本金債權及相關利息、違約金
　　、執行暨程序費用等債權（下稱系爭債權）未獲清償，已取
    得臺灣臺北地方法院核發之87年度執字第11204號債權憑證
    在案，彰化銀行並於民國92年3月30日將系爭債權及該債權
    下一切權利、名義、利益、義務及責任轉讓與訴外人龍星昇
    第三資產管理股份有限公司（下稱龍星昇公司），龍星昇公
    司再於97年6月25日將上開權利轉讓與原告。嗣原告向本院
    聲請強制執行債務人張正二、張正宏名下之財產，經本院以
    110年度司執字第4718號強制執行事件受理後，發現債務人
    張正二、張正宏所共有坐落雲林縣○○鄉○○段000地號、面積2
    ,716平方公尺、權利範圍各為9分之2土地（下稱系爭土地，
    債務人張正二已於103年12月13日死亡，其應有部分業經被
    告張乃仁、張馨予、張軒豪等人辦理繼承登記為公同共有）
    ，已為被告張正宗設定擔保債權總金額為最高限額1,
　　500萬元、存續期間自86年11月20日至91年11月20日止、清
    償日期依照各個契約約定之抵押權（雲林縣西螺地政事務所
    雲西地字第014615號收件，下稱系爭抵押權），經鑑價後，
    系爭土地核定最低拍賣價格僅1,493,333元，不足清償系爭
    抵押權所擔保之債權及相關執行費用合計15,003,830元，因
    而經本院民事執行處認顯無拍賣實益，依強制執行法第80條
    之1規定撤銷系爭土地之查封而終結執行程序，造成原告無
    法就系爭土地拍賣取償。然系爭土地已經聲請查封登記，且
    為抵押權人所知悉，依照民法第881條之12第1項第6款規定
　　，視為最高限額抵押權所擔保之原債權已經確定，可以確認
    債權外延範圍，因此系爭抵押權所擔保之債權是否存在，不
    無疑問，自應由被告張正宗就該擔保債權存在之事實負舉證
    責任。
  ㈡又縱認系爭抵押權所擔保之債權存在（假設），然依照登記
    謄本所載係於91年11月20日屆期，依民法物權施行法第17條
    及民法第881條之12第1項第1款規定及臺灣基隆地方法院102
    年度訴字第217號判決，其時效已經完成。被告張乃仁、張
    馨予、張軒豪、張正宏（下稱被告張乃仁等人）自得訴請抵
    押權人即被告張正宗塗銷系爭抵押權之設定登記，以回復系
    爭土地所有權之圓滿狀態。然被告張乃仁等人遲未訴請塗銷
　　，任令系爭抵押權登記繼續存在，原告為保全其利益，自得
    主張時效消滅，並得以自己名義代位被告張乃仁等人行使民
    法第767條第1項中段規定之除去妨害請求權。為此，依民法
    第242條、第767條第1項中段等規定提起消極確認之訴，確
    認被告張正宗與被告張乃仁等人間就系爭抵押權所擔保之債
    權不存在，及代位請求被告張正宗應塗銷系爭抵押權之設定
    登記等語。並聲明：如主文第1、2項所示。
二、被告部分:
  ㈠被告張馨予、張軒豪:系爭土地應有部分係代位繼承祖父張正
    二所遺之遺產，對於系爭抵押權所擔保之債權關係不清楚，
    並聲明:原告之訴駁回，訴訟費用由原告負擔。
　㈡被告張乃仁、張正宏、張正宗未於言詞辯論期日到場，亦未
    提出書狀為任何聲明或陳述。
三、本院之判斷:
　㈠查原告主張原債權人彰化銀行對債務人張正二、張正宏有系
    爭債權未獲清償，已取得臺灣臺北地方法院核發之87年度執
    字第11204號債權憑證，彰化銀行並於92年3月30日將系爭債
    權及該債權下之一切權利、名義、利益、義務及責任轉讓與
    龍星昇公司，龍星昇公司再於97年6月25日將上開權利轉讓
    與原告。嗣原告向本院聲請強制執行債務人張正二、張正宏
    名下之財產，始發現債務人張正二（繼承人為被告張乃仁、
    張馨予、張軒豪等人）、被告張正宏所共有之系爭土地，已
    為被告張正宗設定系爭抵押權登記，經鑑價後，核定系爭土
    地最低拍賣價格僅1,493,333元，不足清償系爭抵押權所擔
    保之優先債權及執行費用合計15,003,830元，因而經本院執
    行處認顯無拍賣實益，依強制執行法第80條之1規定撤銷系
    爭土地之查封而終結執行程序，造成原告無法就系爭土地拍
    賣取償等情，業據原告提出臺灣臺北地方法院87年度執字第
    11204號債權憑證暨繼續執行紀錄表、本院民事執行處110年
    10月15日通知撤銷查封函、系爭土地登記第一類謄本、債權
    讓與聲明書、債權讓與證明書、郵局存證信函、招領逾期退
    回信件、債務人張正二除戶戶籍謄本、被告張乃仁等人戶籍
    謄本等件為證（本院卷第19-59、99-105、117-157頁），並
    有雲林縣西螺地政事務所111年2月18日雲西地一字第111000
　　0840號函所附螺資地字第040270號收件之繼承登記申請資料
    等在卷可參（本院卷第213-255頁），足信屬實。
　㈡又原告主張系爭抵押權所擔保之債權不存在乙情，雖為被告
    張馨予、張軒豪所否認，然渠等就系爭土地繼承登記為公同
    共有人，係由原告依本院民事執行處函代位辦理繼承登記，
    且其等到庭自陳對於系爭抵押權所擔保之債權是否存在乙事
    並不知悉，亦未提出相關證據加以證明;另被告張乃仁、張
    正宏、張正宗等人則對於原告主張之上開事實，已於相當時
    期受合法通知，而於言詞辯論期日不到場，亦未提出準備書
    狀為爭執，堪信原告上開主張屬實。
　㈢按所有人對於妨害其所有權者，得請求除去之。債務人怠於
    行使其權利時，債權人因保全債權，得以自己名義行使其權
    利，民法第767條第1項中段、第242條前段分別定有明文。
    又抵押權為擔保物權，具有從屬性，倘無所擔保之債權存在
　　，抵押權即無由成立，自應許抵押人請求塗銷該抵押權之登
    記（最高法院84年度台上字第167號判決意旨參照）。查被
    告張正宗就系爭抵押權登記並無所擔保之債權存在，已如上
    述，依上開說明，系爭抵押權即無由成立，惟該抵押權登記
    仍繼續存在於系爭土地上，有妨害所有權人即被告張乃仁等
    人對於系爭土地所有權之行使，被告張乃仁等人自得本於系
    爭土地之所有權，請求被告張正宗塗銷系爭抵押權登記。且
    債務人張正二名下遺產僅有系爭土地（應有部分為9分之2）
    1筆，有財政部中區國稅局遺產稅免稅證明書節本在卷可參
    （本院卷第253頁），並無其他財產足供清償原告之系爭債
    權，原告為保全其債權之滿足，自得依民法第242條規定代
    位被告張乃仁等人行使權利。從而，原告代位被告張乃仁等
    人請求被告張正宗塗銷系爭抵押權設定登記，於法有據。
四、綜上所述，系爭抵押權所擔保之債權並不存在，原告請求確
    認被告張正宗對被告張乃仁等人所共有系爭土地，由雲林縣
    西螺地政事務所於86年12月11日以雲西地字第014615號設定
    登記之系爭抵押權所擔保之債權不存在；並代位被告張乃仁
    等人訴請被告張正宗應將系爭抵押權之設定登記予以塗銷，
    均有理由，應予准許。
五、結論:本件原告之訴為有理由，爰判決如主文。　
中　　華　　民　　國　　111 　年　　5 　　月　　10　　日
                  民事第一庭    法  官  黃一馨

以上正本係照原本作成
如對本判決上訴，須於判決送達後廿日內向本院提出上訴狀。如
委任律師提起上訴者，應一併繳納上訴審裁判費。
中　　華　　民　　國　　111 　年　　5 　　月　　10　　日
                                書記官　鄭夙惠